【裁判字號】    92,台上,751
【裁判日期】    920220
【裁判案由】    侵占
【裁判全文】
最高法院刑事判決                                九十二年度台上字第七五一號
    上  訴  人  甲○○
    選任辯護人  黃德賢律師
右上訴人因侵占案件，不服台灣高等法院中華民國九十一年十月十七日第二審更審判
決（九十一年度上更(二)字第五七三號，起訴案號：台灣台北地方法院士林分院檢察署
八十三年度偵字第七二八九號），提起上訴，本院判決如左：
    主  文
原判決撤銷，發回台灣高等法院。
    理  由
本件原判決認定上訴人甲○○為內湖證券股份有限公司（下稱內湖證券公司）之董事
長兼總經理，係該公司之商業負責人，實際負責該公司之財務調度及管理，該公司於
民國七十九年十、十一月間先後向上訴人承租其私人所有，位於台北市○○區○○路
四段五十號一至七樓及地下室之房屋作為營業場所，其中一、六、七樓係預備作為經
營綜合證券商之用，嗣因綜合證券商部分不及提出申請，內湖證券公司乃與上訴人達
成協議，自八十年七月一日起解除該部分之租賃契約，並於八十年七月二十日檢具解
除租賃契約協議書呈報台灣證券交易所股份有限公司，詎上訴人不甘上開樓層八十年
七、八、九月份每月新台幣（下同）一百三十二萬五千元之租金平白受損，且逢股市
低迷不堪賠損，竟意圖為自己不法所有，於八十年七月二十三日假藉內湖證券公司支
付內湖實業股份有限公司（下稱內湖實業公司，該公司於八十年七月二十四日辦妥設
立登記，負責人為上訴人之妻溫蕙蓮）顧問費三百九十七萬五千元為名，而將其業務
上持有內湖證券公司之三百九十七萬五千元，以支付顧問費名義，其中二百十七萬五
千元係以內湖證券公司簽發ＰＮ0000000號支票一張予內湖實業公司，由內湖
實業公司於同年七月三十一日轉存入內湖實業公司兌領後，再由內湖實業公司轉存入
上訴人於世華商業聯合銀行之六一二九∣八號帳戶，另外一百八十萬元（原判決誤載
為一百八十元）則係以「沖抵預付款」方式處理，而將之侵占入己，嗣並為掩飾其侵
占犯行，指示其公司不知情之會計人員陳東楦，將此不實之事項，以支付內湖實業公
司八十年七、八、九月三個月顧問費各一百三十二萬五千元之會計科目，登載於內湖
證券公司之會計帳冊上等情。因而撤銷第一審諭知上訴人無罪之判決，依牽連犯關係
從一重改判論處上訴人以意圖為自己不法之所有，而侵占業務上持有之物罪刑，固非
無見。
惟查：(一)、有罪之判決書，應將法院依職權認定與論罪科刑有關之事項，翔實記載於
事實欄，始足以判斷其適用法令之當否。而所認定之事實尤須於理由內逐一說明其憑
以認定之證據，使事實認定與理由說明兩相一致，方稱適法。原判決事實欄認定上訴
人將其業務上持有之內湖證券公司之三百九十七萬五千元，以支付顧問費名義，其中
一百八十萬元，係以「沖抵預付款」方式處理，而將之侵占入己云云，但對上訴人係
如何「沖抵預付款」，及以該「沖抵預付款」方式如何能達到侵占入己之目的等情節
，卻未予翔實記載，本院自無從判斷其適用法令之當否。且原判決事實欄認定上訴人
不甘其所有位於台北市○○區○○路四段五十號一、六、七樓之八十年七、八、九月
份每月一百三十二萬五千元租金平白受損，且逢股市低迷不堪賠損，竟意圖為自己不
法所有，將其業務上持有內湖證券公司之三百九十七萬五千元，予以侵占入己等情，
但其理由欄對此攸關上訴人科刑標準之犯罪動機事實，卻未說明其憑以認定之證據，
亦有判決理由不備之違法。(二)、有罪之判決書對於被告有利之證據不採納者，應說明
其理由，為刑事訴訟法第三百十條第二款所明定。故有罪判決對於被告有利之證據不
予採納，復未說明其理由，於法自屬有違。原判決以卷附內湖證券公司所簽發票號第
二八一一一號、面額二百十七萬五千元之支票存根「結存」欄下有以印戳加蓋「租金
」字樣，並有「陳東楦」之印章加蓋其上，惟內湖證券公司之前會計陳東楦於原審審
理時，已到庭否認該支票存根上伊及「租金」之印章係伊所蓋，而據以認定該支票存
根結存欄之下印戳蓋有「租金」字樣，係事後臨訟所添加，故上訴人所辯：因承辦職
員陳東楦錯開傳票而以支付顧問費方式列帳云云，顯不足採（見原判決第八頁第四行
以下）。然證人陳東楦於原審審理時固先證稱：「……存根上面的印章我沒有看過，
並不是我蓋的。那印章是我的沒錯，存根上的印章並非我蓋的。存根上所蓋的『租金
』章也不是我蓋的」云云（見原審上更(二)卷第二十九頁），但其旋於同次訊問期日復
證稱：「（你的印章都放在哪裡？）都放在我公司座位的抽屜裡」、「（是否有可能
是你在支票存根上蓋章表示你有領到這張支票去做傳票？）有可能。因為我們公司沒
有支票簽收簿，有可能是拿支票給我的時候，我就在這些支票存根上蓋章，表示我有
收到這些支票」等語（見原審上更(二)卷第三十四頁），且證人溫蕙蓮於原審調查時亦
證稱：「……，存根上的印章應該是領支票出來的人要在存根上蓋章，當時陳東楦負
責領支票，所以應該是他領走之後在支票存根上蓋章的」等語（見原審上更(二)卷第九
十六頁），顯均與證人陳東楦於原審審理時最初所證不符。原判決對於前開有利於上
訴人之證據不予採納，復未說明其理由，自嫌理由不備。(三)、原判決認定內湖證券公
司於七十九年十月二十七日向上訴人承租坐落台北市○○區○○路四段五十號之二、
三樓，租金每月一百七十五萬元，於八十年四月起調整為每月一百九十二萬五千元，
又於七十九年十一月二日承租同棟一、四、五、六樓（含七樓頂使用權），租金亦為
每月一百七十五萬元，作為營業場所，其後內湖證券公司以該公司只適合從事承銷業
務，故經與出租人協議後，承租範圍內之一、六及七樓之租金，自八十年四月一日起
每月減少租金六十萬元，其後更與出租人即上訴人於八十年七月十五日達成協議，自
八十年七月一日起租賃範圍內之一、六、七樓停止租用，解除租賃契約等情（見原判
決第五頁倒數第二行以下）。依此，內湖證券公司自八十年七月一日起，其營業場所
租賃範圍，仍包括台北市○○區○○路四段五十號之二、三、四、五樓，但依卷附之
內湖證券公司帳冊所載，該公司自八十年七月起至八十年十二月止每月支出之租金卻
各只有一百九十二萬五千元（見偵查卷第十八頁正、反面），似僅與該公司於該時期
承租坐落台北市○○區○○路四段五十號之二、三樓所應支出之租金相同而已，另內
湖證券公司之會計師欽建慶於檢察官偵查中亦結證稱：內湖證券公司所承租之台北市
內湖區○○路○段五十號之一、四、五、六樓原租金係每月一百七十五萬元，以管理
費支出，但到同年四月十五日租金降了六十萬元，又加一成，而成為每月一百三十二
萬五千元，並用顧問費作帳等語（見偵查卷第一四九頁反面、第一五０頁、第一五一
頁）。則內湖證券公司自八十年七月起既仍承租台北市○○區○○路四段五十號之四
、五樓作為其營業場所，則該公司對此部分是否另有支出租金？其證據何在？此攸關
上訴人所辯：內湖證券公司於八十年七月起至八十年九月止，每月支出一百三十二萬
五千元，共三百九十七萬五千元之顧問費，係給付予伊之租金云云乙節，是否屬實，
原審未予調查究明，率行判決，自嫌速斷，並有應於審判期日調查之證據而未予調查
之違誤。上訴意旨指摘原判決不當，非全無理由，應認原判決仍有撤銷發回更審之原
因。又本件業務侵占罪雖屬刑事訴訟法第三百七十六條第三款所列案件，但該法修正
前，原得上訴於第三審法院，且已繫屬於法院，依該法施行法第五條第一項規定，仍
應依修正前之法定程序終結之，且所牽連犯之修正前商業會計法第六十六條第一項第
一款之罪，亦屬得上訴第三審法院之案件，附此敘明。
據上論結，應依刑事訴訟法第三百九十七條、第四百零一條，判決如主文。
中      華      民      國    九十二    年      二      月     二十     日
                              最高法院刑事第九庭
                                  審判長法官  陳  炳  煌
                                        法官  陳  正  庸
                                        法官  吳  信  銘
                                        法官  徐  文  亮
                                        法官  陳  東  誥
      右正本證明與原本無異
                                              書  記  官
中      華      民      國    九十二    年      二      月    二十六    日


司法院資訊處製作；財團法人民間司法改革基金會備份。
